【裁判字號】    98,訴,3003
【裁判日期】    981231
【裁判案由】    妨害自由等
【裁判全文】
臺灣板橋地方法院刑事判決              98年度訴字第3003號
公  訴  人  臺灣板橋地方法院檢察署檢察官
被      告  甲○○
            乙○○
上列被告因妨害自由等案件，經檢察官提起公訴（97年度偵字第
31501 號），本院判決如下：
    主  文
甲○○共同傷害人之身體，處有期徒刑參月，如易科罰金，以新
臺幣壹仟元折算壹日。又共同以非法方法剝奪人之行動自由，處
有期徒刑陸月，如易科罰金，以新臺幣壹仟元折算壹日。扣案之
摩托羅拉廠牌行動電話壹支（不含門號0000000000號
行動電話ＳＩＭ卡壹紙），沒收。應執行有期徒刑柒月，如易科
罰金，以新臺幣壹仟元折算壹日。扣案之摩托羅拉廠牌行動電話
壹支（不含門號0000000000號行動電話ＳＩＭ卡壹紙
），沒收。
乙○○共同傷害人之身體，處有期徒刑貳月，如易科罰金，以新
臺幣壹仟元折算壹日。又共同以非法方法剝奪人之行動自由，處
有期徒刑伍月，如易科罰金，以新臺幣壹仟元折算壹日。扣案之
摩托羅拉廠牌行動電話壹支（不含門號0000000000號
行動電話ＳＩＭ卡壹紙），沒收。應執行有期徒刑陸月，如易科
罰金，以新臺幣壹仟元折算壹日。扣案之摩托羅拉廠牌行動電話
壹支（不含門號0000000000號行動電話ＳＩＭ卡壹紙
），沒收。
    事  實
一、丙○○前於民國95年間至甲○○所經營，位於臺北縣中和市
    ○○路○ 段200 號之檳榔攤打麻將，因輸錢而向甲○○借錢
    ，其後丙○○並未清償債務，且避不見面，甲○○因而心生
    不滿，竟與乙○○、姓名、年籍均不詳，綽號「眼鏡」之成
    年男子，共同基於以非法方法剝奪人行動自由之犯意聯絡，
    先由乙○○與綽號「眼鏡」之男子，於97年10月29日23時30
    分許，至臺北市○○路○ 段「美麗華影城」之大門口，搭乘
    在該影城大門口排班等候乘客之丙○○所駕駛之車號802-YC
    號營業小客車，佯稱前往臺北縣中和市○○路某處，途中乙○○再以其配偶名義申請、其使用之門號0000000000號行動
    電話與甲○○聯絡後，改稱欲至臺北縣中和市○○路等人，
    嗣於翌日（30日）凌晨零時30分許，乙○○等2 人誘騙丙○○停車於上址檳榔攤前方之路旁，乙○○等2 人即表明來意
    ，命令丙○○下車進入檳榔攤內，丙○○不敢反抗，乃配合
    下車進入檳榔攤內，甲○○旋將檳榔攤之鐵門拉下，而共同
    以此非法方法剝奪丙○○之行動自由。甲○○、乙○○與綽
    號「眼鏡」之成年男子等3 人另基於傷害人之身體之犯意聯
    絡，由甲○○徒手毆打丙○○之左臉臉頰，致丙○○受有左
    臉頰挫傷5 ×4 公分之傷害。其後甲○○再以手持電擊棒之
    方式，脅迫丙○○簽下面額新臺幣（下同）10萬元之本票及
    借據各1 紙，丙○○迫不得已，乃簽下面額10萬元之本票及
    借據各1 紙，而使丙○○行使無義務之事。嗣於同日凌晨1
    時50分許，再由張睿得與綽號「眼鏡」之成年男子持上開本
    票、借據，駕駛丙○○之上開計程車，強押丙○○前往丙○○之母親丁○○之住處取款未果，乙○○與綽號「眼鏡」之
    成年男子再將丙○○押回上開檳榔攤內，直至同日上午10時
    許，丙○○撥打電話予不詳年籍，綽號「阿炮」之黃姓友人
    ，黃姓友人到上開檳榔攤，同意於上開借據簽名，擔任連帶
    保證人後，甲○○等人始將丙○○釋放，丙○○於釋放後即
    報警處理。嗣丙○○配合警察辦案，撥打張睿得所使用之門
    號0000000000號行動電話，佯稱要還錢，而約定還錢之地點
    ，於97年11月4 日15時58分，在臺北縣中和市○○路226 號
    前，乙○○向丙○○收取29,000元後，即為在場埋伏之員警
    上前查獲，並扣得門號0000000000號之摩托羅拉廠牌行動電
    話1 支（含SIM 卡1 張）。
二、案經丙○○訴由臺北縣政府警察局中和分局移送臺灣板橋地
    方法院檢察署檢察官偵查起訴。
    理  由
一、被告以外之人於審判外之陳述，經當事人於審判程序同意作
    為證據，法院審酌該言詞陳述或書面陳述作成時之情況，認
    為適當者，亦得為證據。當事人、代理人或辯護人於法院調
    查證據時，知有刑事訴訟法第159 條第1 項不得為證據之情
    形，而未於言詞辯論終結前聲明異議者，視為有前項之同意
    ，刑事訴訟法第159 條之5 定有明文。經查，本案證據，檢
    察官、被告均未於言詞辯論終結前就其證據能力，聲明異議
    ，是本案經調查之證據，依上開規定，自有證據能力。
二、訊據被告甲○○、乙○○固坦承於上揭時、地向丙○○追討
    債務，丙○○簽下本票及借據之事實，惟均矢口否認有傷害
    、妨害自由之犯行，被告甲○○辯稱：伊只是推丙○○一下
    ，並沒有毆打丙○○，也沒有妨害丙○○之行動自由，因丙○○欠錢未還，所以丙○○自願到伊經營之上開檳榔攤討論
    還錢之事，並自願簽立借據、本票，丙○○進入檳榔攤之後
    ，伊因為打烊了，所以才把鐵門拉下，電擊棒也是本來就放
    在檳榔攤之桌子上，伊沒有傷害、妨害自由云云。被告乙○○則辯稱：伊與丙○○一起到甲○○經營之上開檳榔攤時，
    檳榔攤之鐵門已經拉下，是丙○○自願到甲○○所經營之上
    開檳榔攤，伊沒有看到甲○○手持電擊棒，丙○○被毆打時
    ，伊上廁所，並未在場，伊後來知道是丙○○與甲○○間之
    債務糾紛，伊就沒插手，是丙○○說要去找他媽媽，所以伊
    才陪他去，伊沒有傷害、妨害自由云云。經查：
(一)、上揭傷害、妨害自由之事實，業據告訴人丙○○迭於警詢、
    偵查及本院審理中指述綦詳，且經證人丁○○於警詢、偵查
    及本院審理中證述屬實。此外，並有診斷證明書1 紙、照片
    5 紙在卷，及上開行動電話1 支（含SIM 卡1 紙）扣案可稽
    。而被告乙○○於警詢中供稱：「（你是否有於97年10月29
    日約23時30分許，在臺北市○○路○ 段『美麗華影城』大門
    口與一名男子搭乘被害人丙○○所駕駛之802-YC號營小客車
    ？）有的。」、「（與係共同搭乘丙○○駕駛之營小客車之
    人是何人？）我不認識該人。」、「是甲○○指示我與該不
    詳年籍之男子前往該地點搭乘丙○○所駕駛之營小客車。」
    、「甲○○要我搭乘丙○○所駕駛的營小客後，前往甲○○
    所經營的檳榔攤，因為丙○○欠甲○○錢，甲○○故意要用
    客人搭乘計程車之方式，將丙○○帶去甲○○所經營之檳榔
    攤的。」、「（丙○○進入檳榔攤後，何人將鐵門拉下的？
    ．．．）是甲○○將鐵門拉下．．．。」、「（當時甲○○
    是否手持電擊棒？）有的。」、「（當時係何人恐嚇丙○○
    簽立10萬元之借據及本票？）是甲○○恐嚇丙○○簽立10萬
    元之借據及本票。」、「（丙○○簽立10萬元之借據及本票
    時，你是否在場？）我當時有在場。」等語。是以，若係告
    訴人丙○○自願與被告乙○○等人一起到被告甲○○所經營
    之上開檳榔攤，被告乙○○與綽號「眼鏡」之成年人，何須
    偽裝乘客搭乘告訴人丙○○所駕駛之營業小客車？又告訴人
    丙○○既然拒絕償還被告甲○○借款，且避不見面，衡諸常
    情，苟非被告甲○○等3 人共同誘騙告訴人丙○○至被告甲○○所經營之檳榔攤前，再命令告訴人丙○○下車，告訴人
    丙○○當無自願隨同被告乙○○等人一起前往被告甲○○所
    經營之檳榔攤之理？再者，被告甲○○等人如僅是與告訴人
    丙○○討論清償債務之事，被告甲○○為何會手持電擊棒？
    被告甲○○如僅推告訴人丙○○一下，為何告訴人丙○○會
    造成上開傷勢？故若非被告甲○○先施以毆打，復手持電擊
    棒以言詞威脅，告訴人當無自願簽發本票及借據之理。另被
    告乙○○若未與被告甲○○有犯意聯絡及行為分擔，其為何
    會偽裝乘客搭乘告訴人丙○○所駕駛之營業小客車，再誘騙
    告訴人丙○○至被告甲○○所經營之檳榔攤？又被告乙○○
    為何會於凌晨時，與告訴人丙○○前往丙○○之母親丁○○
    住處取款？又為何會於97年11月4 日15時58分，至臺北縣中
    和市○○路226 號前，向丙○○收取29,000元？綜上所述，
    被告甲○○2 人有傷害、妨害自由之行為，要無可疑，被告
    2 人空言否認，係事後卸責之詞，委不可採。
(二)、至於起訴書認為乙○○以乘客身份誘騙丙○○至被告甲○○
    所經營之檳榔攤途中，尚有於臺北縣中和市○○路三段與漢
    民路口讓另一不詳姓名、年籍之成年男子上車，乘坐於副駕
    駛座，嗣於翌日（30日）凌晨零時30分許，丙○○駛至上址
    檳榔攤前，最後上車之男子旋即取下該車鑰匙，要求丙○○
    下車等語，核與告訴人丙○○於偵查中證稱：「．．．叫乙○○其他兩人佯裝成乘客，騙我去甲○○的檳榔攤．．．」
    等語，及於本院審理中證稱：「（97年10月29日晚上11點半
    的時候，乙○○是否有和另外一個人搭你的計程車？）是的
    ，他們天母搭車說要到圓通寺，行進中他們二個人在講電話
    ，我沒有仔細聽，後來改說要去中和中山路，到85度C 的時
    候叫我停車一下說要等人，後來又講電話叫我在前面停車，
    後來在甲○○檳榔攤前面一點叫我停車，他們就叫我下車進
    到甲○○檳榔攤，因為他們二個人手上有拿包包，所以我害
    怕就跟著他們一起進去，進去檳榔攤之後，甲○○就把檳榔
    攤鐵門關下來。」等語不符，故應以乙○○與另一綽號「眼
    鏡之人以乘客身份誘騙丙○○至被告甲○○所經營之檳榔攤
    ，途中並未有其他人上車較為可採。另公訴人認告訴人丙○○係於97年10月30日上午10時許，佯稱欲至亞東醫院找丁○○為本票背書，始得趁隙逃逸等語，核與告訴人丙○○於偵
    查中證稱：「．．．後來我找阿炮幫我背書，他才肯放人．
    ．．」等語；及於本院審理中證稱：「（他們最後為何會讓
    你離開？）因為已經快要早上了，甲○○叫我打電話給一個
    姓黃的司機作保，我一直拜託他，那個黃姓司機綽號叫阿炮
    ，他一直到早上九點到十點才來幫我作保，所以甲○○才讓
    我離開。」等語不符，故應以告訴人丙○○找不詳年籍，綽
    號「阿炮」之黃姓友人擔任上開借據之連帶保證人後，被告
    甲○○等人始將告訴人丙○○釋放較為可採，均附此敘明。
(三)、綜上所述，被告甲○○、乙○○上開所辯，均係事後卸責之
    詞，委不可採。是以，被告2 人之傷害、妨害自由犯行均堪
    以認定，應依法論科。
三、核被告甲○○、乙○○等2 人所為，均係犯刑法第277 條第
    1 項之傷害罪、第302 條第1 項之以非法方法剝奪他人行動
    自由罪。被告甲○○、乙○○與另姓名、年籍不詳，綽號「
    眼鏡」之成年男子，就上開傷害罪、妨害自由2 罪間，有犯
    意聯絡與行為分擔，均為共同正犯。公訴人認被告甲○○、
    乙○○另尚觸犯刑法第346 條之恐嚇取財罪，惟按恐嚇取財
    罪須以意圖為自己或第三人不法之所有，以恐嚇使人將本人
    或第三人之物交付為構成要件，被告甲○○與告訴人丙○○
    有債務糾紛，業據被告甲○○及告訴人丙○○於警詢、偵查
    及本院審理中供承在卷，公訴人亦同此認定，故被告甲○○
    、乙○○向告訴人丙○○討債，並無意圖為自己不法所有之
    犯意，核與刑法第346 條恐嚇取財罪之構成要件不符。次按
    刑法第305 條之恐嚇罪，係指單純以將來加害生命、身體、
    自由、名譽及財產之事，恐嚇他人致生危害於安全者而言，
    如對他人之生命、身體等，以實現之強暴脅迫手段加以危害
    要挾，使人行無義務之事，即應構成刑法第304 條之強制罪
    ，而非同法第305 條之恐嚇安全罪（最高法院72年度台上字
    第56 18 號判決參照），被告甲○○等人脅迫告訴人丙○○
    簽立本票及借據，使告訴人丙○○行使無義務之事，應認係
    成立刑法第304 條第1 項之強制罪，故起訴之法條容有未洽
    ，惟其基本事實同一，起訴法條應予變更。再按刑法第302
    條之妨害自由罪，係妨害他人自由之概括括規定，故行為人
    具有一定之目的，以非法方法剝奪人之行動自由者，除法律
    別有處罰較重之規定（例如略誘及擄人勒贖等罪），應適用
    各該規定處斷外，如以使人行無義務之事，或妨害人行使權
    利為目的，而其強暴脅迫已達於剝奪人行動自由之程度，即
    祇成立本罪，不應再依同法第304 條論處。誠以此項使人行
    無義務之事，或妨害人行使權利之低度行為，應為剝奪人之
    行動自由高度行為吸收，不能以其目的在使人行無義務之事
    ，或妨害人行使權利，認係觸犯刑法第302 條第1 項及第
    304 條第1 項之兩罪名。且刑法第302 條第1 項之法定刑，
    既較第30 4條第1 項為重，則以私行拘禁之方法妨害人自由
    ，縱其目的使人行無義務之事，或妨害人行使權利，仍應逕
    依第302 條第1 項論罪，並無適用第304 條第1 項之餘地（
    最高法院25年上字第3132號、29年上字第2359、3757號判例
    參照），公訴人認被告2 人脅迫告訴人丙○○簽立本票、借
    據，以清償債務之犯行，係另行起意，容有誤認，附此敘明
    。被告甲○○、乙○○等2 人以非法方法剝奪被害人丙○○
    之行動自由，剝奪他人行動自由之行為並未間斷，仍為包括
    的一個實行行為之繼續，祇應論以單純一罪（最高法院29年
    上字第2553號著有判例）。又被告甲○○、乙○○2 人所犯
    上開傷害、妨害自由2 罪間，犯意各別，行為互殊，顯係另
    行起意，應予分論併罰。爰審酌被告2 人之素行，其等犯罪
    之動機、目的、手段、參與犯罪之程度、犯罪所生之損害，
    及犯罪後尚未與被害人和解，且否認全部犯行，犯後態度非
    佳等一切情狀，各量處如主文所示之刑，並定其等應執行之
    刑，及均諭知如易科罰金之折算標準，以示懲儆。
四、扣案之摩托羅拉廠牌行動電話1 支（不含門號0000000000號
    行動電話SIM 卡1 張），係被告乙○○所有，業據被告乙○○於本院審理中供承在卷，且如前所述，為供本件妨害自由
    犯罪所用之物，應依刑法第38條第1 項第2 款規定併予宣告
    沒收。另扣案之上開行動電話SIM 卡1 張，係被告乙○○之
    配偶周燕珠申請，並非被告乙○○所有之物，業據被告乙○○於本院審理中供承在卷，爰不併予宣告沒收，附此敘明。
據上論斷，應依刑事訴訟法第299 條第1 項前段、第300 條，刑
法第28條、第277 條第1 項、第302 條第1 項、第41條第1 項前
段、第51條第5 款、第38條第1 項第2 款，刑法施行法第1 條之
1 第1 項、第2 項前段，判決如主文。
本案經檢察官張瑞玲到庭執行職務。
中    華    民    國    98    年    12    月    31    日
             刑事第十七庭 審判長 法  官  曾正耀
                                 法  官  張兆光
                                 法  官  廖欣儀
上列正本證明與原本無異。
如不服本判決，應於判決送達後10日內敘明上訴理由，向本院提
出上訴狀 (應附繕本) ，上訴於臺灣高等法院。其未敘述上訴理
由者，應於上訴期間屆滿後20日內向本院補提理由書「切勿逕送
上級法院」。
                                 書記官  田世杰
中    華    民    國    98    年    12    月    31    日
附錄本案論罪科刑法條全文：
刑法第277條第1項
傷害人之身體或健康者，處3 年以下有期徒刑、拘役或1 千元以
下罰金。
刑法第302條第1項
私行拘禁或以其他非法方法，剝奪人之行動自由者，處 5 年以下
有期徒刑、拘役或 3 百元以下罰金。


司法院資訊處製作；財團法人民間司法改革基金會備份。
